【裁判字號】    92,上易,1852
【裁判日期】    920905
【裁判案由】    竊盜
【裁判全文】
臺灣高等法院刑事判決                          九十二年度上易字第一八五二號
    上  訴  人  臺灣臺北地方法院檢察署檢察官
    被      告  乙○○
    被      告  丙○○
右上訴人因被告竊盜案件，不服臺灣臺北地方法院九十一年度易字第七九一號，中華
民國九十二年五月十六日第一審判決（起訴案號：臺灣臺北地方法院檢察署九十年度
偵字第一０八六五號），提起上訴，本院判決如左：
    主  文
上訴駁回。
    理  由
一、公訴意旨略以：被告乙○○、丙○○係夫妻，因與告訴人甲○○有生意往來及借
    貸關係，乃開立多紙本票、支票予告訴人，竟因無力依約還款，而共同意圖為自
    己不法之所有，於民國八十九年十一月三十日下午四時許，在台北市○○區○○
    街三號一樓告訴人經營之耶魯補習班內，趁他人不注意之際，竊取置於辦公桌抽
    屜內之（一）面額新台幣（下同）一千萬元本票二張、（二）付款人為第一商業
    銀行已退票之面額一百萬元支票一張、（三）付款人為彰化商業銀行（以下簡稱
    彰化銀行）已退票之面額三十五萬元支票一張，及發票人為乙○○、付款人為彰
    化銀行、面額四十萬元、票號ＢＥ0000000號之支票影本（因正本已於八
    十九年十一月二十八申請註銷退票紀錄）一張（該支票正本以下簡稱甲支票）、
    （四）發票人為荃映有限公司（以下簡稱荃映公司）、付款人為慶豐商業銀行（
    以下簡稱慶豐銀行）、面額為八萬零七百五十元支票一張（以下簡稱乙支票）、
    （五）合約書一份、（六）被告丙○○為發票人之面額一千萬元本票一張。嗣因
    被告丙○○於八十九年十二月五日下午二時五十五分許，前往位在台北市○○街
    之慶豐銀行，辦理上開發票人荃映有限公司、付款人為慶豐銀行、面額八萬零七
    百五十元之支票註銷，始悉上情。因認被告二人均涉有刑法第三百二十條第一項
    之竊盜罪嫌。
二、按犯罪事實，應依證據認定之，無證據不得推定其犯罪事實；不能證明被告犯罪
    ，應諭知無罪之判決，刑事訴訟法第一百五十四條第二項、第三百零一條第一項
    分別定有明文。次按告訴人之告訴係以使被告受刑事訴追為目的，是其陳述是否
    與事實相符，仍應調查其他之證據以資審認；而事實之認定，應憑證據，如未能
    發現相當證據，或證據不足以證明，自不能以推測或擬制之方法，為裁判基礎；
    且認定犯罪事實所憑之證據，其為訴訟上之證明，須於通常一般之人不致有所懷
    疑，而得確信其為事實之程度者，始得據為有罪之認定，倘其證明尚未達到此一
    程度，而有合理之懷疑存在而無從使事實審法院得有罪之確信時，即應由法院為
    諭知被告無罪之判決；苟積極證據不足為不利於被告事實之認定時，即應為有利
    於被告之認定，更不必有何有利之證據（最高法院五十二年台上字第一三００號
    、四十年台上字第八六號、七十六年台上字第四九八六號、三十年上字第八一六
    號判例參照）。再事實審法院對於證據之取捨，依法雖有自由判斷之權，然積極
    證據不足證明犯罪事實時，被告之抗辯或反證縱屬虛偽，仍不能以此資為積極證
    據應予採信之理由（最高法院三十年度上字第四八二號判例參照）；又被告否認
    犯罪事實所持之辯解，縱屬不能成立，仍非有積極證據足以證明其犯罪行為，不
    能據為有罪之認定（最高法院三十年度上字第一八三一號判例參照）。
三、公訴人認被告乙○○、丙○○涉有右揭竊盜罪嫌，無非係以告訴人甲○○之指訴
    ，與證人吳雅惠之證述，復有被告丙○○於八十九年十二月五日前往銀行註銷監
    視錄影帶照片、被竊之上開合約書、本票、支票、退票理由單（均影本）等在卷
    可稽；及被告乙○○既不否認持有上開告訴人所指失竊之物（且稱已將本票撕毀
    ），而告訴人指稱上開甲支票之退票係於八十九年十一月二十八日即申請註銷一
    情，並有彰化銀行台北分行彰台北字第一九八一號函附卷為憑，被告所辯於八十
    九年十二月一日交付告訴人十三萬零七百五十元，以換回甲支票及乙支票云云，
    與實情不符，又被告乙○○於提示證物後，又翻稱伊記錯日期云云，供詞反覆，
    所述情節有悖常理，顯為飾卸之詞，且系爭失竊之票據均與被告乙○○、丙○○
    之債務、信用有切身關係，彼等確有動機實施本件竊盜犯行等，為其主要論據。
四、訊據被告乙○○固不否認持有上開告訴人失竊之物，被告丙○○固供承有於八十
    九年十二月五日前往慶豐銀行辦理乙支票註銷之事實，惟均否認有何竊盜犯行，
    被告乙○○辯稱：上開犯罪事實欄所載之支票、本票及合約書等物是告訴人親自
    交付的，其於八十九年十月二十三日將三百五十萬元現金交付告訴人，告訴人還
    其三千萬元的保證票及其他留存的保證票，嗣後其另交付款項，換回甲支票及乙
    支票，其有拿一筆十五萬八千元給告訴人，即包含檢察官所問之十三萬七百五十
    元在內，當時其與告訴人之帳目很亂，單獨問哪一筆，其記不住究竟何時付款將
    支票換回，要看帳單才知道，其未竊取告訴人之物等語；被告丙○○辯稱：荃映
    公司支票是其夫乙○○交付的，其不知情等語。
五、經查：
（一）告訴人於九十年六月二十一日偵查中陳稱：「八十九年十月二十三日、八十九
      年十二月一日，乙○○分別給付三百五十萬元、十三萬七百五十元」（偵卷第
      三八頁）；於九十年九月七日偵查中稱：「被告乙○○在八十九年十一月二十
      八日拿五萬元現金跟我換四○萬元的票〈按：應係指發票人為乙○○、付款人
      為彰化銀行、面額四十萬元、票號ＢＥ0000000號之支票去註銷〉」，
      （偵卷第四八頁）；於九十一年三月十五日偵查中又稱：「告訴人沒有收過被
      告乙○○三百五十萬元現金，也未於八十九年十二月一日收取被告乙○○十三
      萬七百五十元，告訴人是在八十九年十一月二十八日收乙○○五萬元現金，然
      後先還甲支票，他才在該紙支票影本下載明支票尚欠新台幣三十五萬元，且簽
      名，日期在匆忙中寫了八十九年十二月一日」等語（偵查卷第七七頁反面），
      就是否收受被告乙○○給付三百五十萬元、十三萬七百五十元一節，前後指稱
      ，截然不同；又乙支票係被告以荃映有限公司為發票人，簽發作為支付以告訴
      人之妻趙淑延名義購買ＤＬ─五七五九號自小客車之分期款項，為被告乙○○
      及告訴人所是認，而告訴人於原審九十二年一月十七日訊問時，先則不否認被
      告乙○○庭呈對帳單上之簽名，係其所為，僅陳稱：「不是很清楚彙算內容」
      等語，然於被告乙○○供稱：該對帳單上載有「８‧８車款」，即係其交給告
      訴人該筆款項，拿回乙支票等語後，於原審訊問：其是否能確定乙支票有無交
      予被告時？告訴人改稱：「不太確定」云云，告訴人既不諱言八十九年十月二
      十三日被告乙○○有給付三百五十萬元等語，則被告乙○○所辯其於八十九年
      十月二十三日將三百五十萬元交付告訴人，告訴人還其保證票等語，尚非無據
      。告訴人且不否認被告乙○○交付五萬元換回甲支票，就是否交付車款換回乙
      支票，所言「不確定」之語，實自相矛盾，惟告訴人既不否認前開被告庭呈對
      帳單之真正，參以該對帳單上確載有「８‧８車款」、「七萬加８‧８車款等
      於十五點八」、「日還十五點八」等字樣，益徵被告乙○○所辯乙支票，係其
      交付款項予告訴人後所換回等語，要屬可採。告訴人就是否收受被告給付之三
      百五十萬元、十三萬七百五十元，除收受五萬元現金後將甲支票交還被告乙○
      ○外，有無收受對帳單所載之車款後，將乙支票交還被告各節，前後陳述，皆
      有出入，則告訴人指訴被告林志明竊取前揭支票、本票等物是否可信，其是否
      因誤記，而有誣指情事，非無可疑；參以告訴人亦不否認當時其與被告往來帳
      目繁多（原審卷第六三頁、本院卷第二五頁），足認被告乙○○所辯當時其與
      告訴人之帳目很亂，單獨問哪一筆，其記不住究竟何時付款將支票換回等語，
      應可採信。則尚難以甲支票之退票係於八十九年十一月二十八日即申請註銷係
      事實，因被告於偵查中誤述於八十九年十二月一日交付告訴人款項，以換回甲
      支票及乙支票云云，與實情不符，而完全否認甲支票係被告付款予告訴人後所
      換回。
（二）證人即告訴人所營耶魯補習班職員吳雅惠於八十九年十二月一日偕同告訴人報
      案時證稱：「．．．因當時補習班內人多，我又在忙，沒有特別注意．．」（
      偵卷第二九頁反面），於原審九十一年十二月二十四日訊問時改稱：「當時櫃
      臺沒有人，只有我一人，也沒有學生。．．．」（原審卷第三九頁），證人吳
      雅惠證詞，前後反覆，已有瑕疵可指，至被告丙○○辯稱：她沒有於八十九年
      十一月三十日下午四時許前往耶魯補習班，被告乙○○亦供稱：當日僅其一人
      前往耶魯補習班云云，而被告丙○○於該日確與被告乙○○共同前往上址耶魯
      補習班乙情，已據證人吳雅惠迭於警訊及偵、審中證述明確，衡以被告乙○○
      與丙○○係夫妻關係，恐有迴護被告丙○○之虞，證人吳雅惠與被告丙○○並
      無怨隙，為被告丙○○所不否認，應無甘冒涉犯偽證罪而誣陷被告丙○○之理
      ，被告二人此部分供述，固難輕信；惟證人吳雅惠之證詞僅能證明被告二人於
      八十九年十一月三十日下午至耶魯補習班，被告乙○○並坐在告訴人座位等情
      ，並未親見被告二人確實竊取告訴人之物；證人吳雅惠之證詞，自不足為被告
      二人不利之認定。
（三）至檢察官指系爭失竊之票據均與被告乙○○、丙○○之債務、信用有切身關係
      ，彼等確有動機實施本件竊盜犯行乙節，然告訴人是否失竊上開支票、本票等
      物，及是否僅失竊與被告二人債務有關之物，均僅有告訴人之指訴，告訴人之
      指訴容有瑕疵，尚難遽信，已如前述；又吳雅惠之證詞僅能證明被告二人於八
      十九年十一月三十日下午至耶魯補習班，被告乙○○並坐在告訴人座位等情，
      並未親見被告二人確實竊取告訴人之物，是倘無其他積極證據證明被告二人竊
      取告訴人財物，尚難以此遽認被告二人犯罪。
（四）被告與告訴人於案發前後，往來帳目繁多，為雙方所不爭，雙方就還款、支票
      及擔保票之返還與否，固多所爭議，惟告訴人主張遭竊說詞前後矛盾，且於原
      審調查中即稱：「．．我們往來很久，是很好的朋友，當初會告他，可能是他
      笑我，一時氣憤的關係。」（原審卷第六三頁）。於本院調查中復稱：「
      ．．．，我們之間的債確實很亂，沒有確實證據證明被告兩人竊盜，目前我們
      已經在和解清理債務中。已達成和解，部分和解條件已實現。」，經核與被告
      乙○○於本院調查中所供：「告訴人掉支票時，有打電話問我，支票有無在我
      這邊，我還半開玩笑說，支票掉了就不用還了，我們之間的債很亂，他當時告
      訴我支票掉了的事情時，我是有想賴債的意思，但我沒有去偷，因為他支票掉
      了，他也覺得我有賴債的意思，所以他才去告竊盜。」（本院卷第二五頁），
      堪認本案係因民事債務糾紛引爆。
（五）綜上，公訴人憑以認定被告二人涉犯竊盜罪嫌之證據，均未能積極證明被告等
      確有竊取告訴人所指失竊之物，自難遽令被告二人負本件竊盜罪責。此外，復
      查無其他積極證據足資證明被告二人有公訴人所指之竊盜犯行，不能證明被告
      二人犯竊盜罪。
六、原審同此認定，諭知被告乙○○、丙○○無罪，經核尚無違誤。
七、公訴人上訴意旨略以：被告二人於事發當時，確有至案發地點，且被告丙○○與
    證人吳雅惠相談甚久，其間證人吳雅惠即無法掌握乙○○舉止，業據證人吳雅惠
    證述甚詳，案發後時隔數日，被告丙○○於八十九年十二月五日下午二時五十五
    分許，前往位在台北市○○街之慶豐銀行，辦理上開發票人荃映有限公司、面額
    八萬零七百五十元之支票註銷，顯見被告二人與告訴人失竊之物確有直接關係，
    又原審以被告乙○○所提出之一只草寫紙張上，有被告乙○○及告訴人簽名，其
    中並有8.8車款之記載，然告訴人並未確認該紙張之內容，且8.8車款所代表之金
    額，與支票上之面額八萬零七百五十元並不相同，豈可因此遽認該支票是告訴人
    所交付？進而排除被告二人之竊盜嫌疑。
八、惟查（一）證人吳雅惠之證詞固能能證明被告二人於八十九年十一月三十日下午
    至耶魯補習班，被告乙○○並坐在告訴人座位，被告丙○○與證人吳雅惠相談甚
    久，證人吳雅惠究未親見被告二人確實竊取告訴人之物。（二）又乙支票係被告
    乙○○以荃映有限公司為發票人，簽發作為支付以告訴人之妻趙淑延名義購買Ｄ
    Ｌ─五七五九號自小客車之分期款項，為被告乙○○及告訴人所是認，而告訴人
    於原審九十二年一月十七日訊問時，先則不否認被告乙○○庭呈對帳單上之簽名
    ，係其所為，僅陳稱：「不是很清楚彙算內容」等語，然於被告供稱：該對帳單
    上載有「８‧８車款」，即係其交給告訴人該筆款項，拿回乙支票等語後，於原
    審訊問：其是否能確定乙支票有無交予被告時？告訴人雖改稱：「不太確定」云
    云，徵諸告訴人既不否認前開被告庭呈對帳單之真正，參以該對帳單上確載有「
    ８‧８車款」、「七萬加８‧８車款等於十五點八」、「日還十五點八」等字樣
    ，堪認被告乙○○所辯乙支票，係其交付款項予告訴人後所換回等語，自屬可採
    ，上訴意旨，核無理由，應予駁回。
九、被告丙○○經合法傳喚，無正當理由不到庭，爰不待其陳述逕行判決。
據上論斷，應依刑事訴訟法第三百六十八條、第三百七十一條，判決如主文。
本案經檢察官李良忠到庭執行職務。
中      華      民      國    九十二    年      九      月      五      日
                              臺灣高等法院刑事第六庭
                                  審判長法  官  陳  春  秋
                                        法  官  高  明  哲
                                        法  官  洪  英  花
右正本證明與原本無異。
不得上訴。
                                        書記官  陳  威  霖
中      華      民      國    九十二    年      九      月      五      日


司法院資訊處製作；財團法人民間司法改革基金會備份。
